ACORDAO-COMPLETO-2534467

ACÓRDÃO 1445/2022 ATA 23/2022 - PLENÁRIO

VISTOS, relatados e discutidos estes autos de representação, com solicitação de adoção de medida cautelar, formulada pela empresa Palmilhado Boots Indústria e Comércio Ltda., noticiando supostas irregularidades praticadas na condução do Pregão Eletrônico para Registro de Preços 37/2020, promovido pelo Ministério da Justiça e Segurança Pública (MJSP) , que objetivou a aquisição de uniformes (vestimentas operacionais profissionais) personalizados, para atender as necessidades da Secretaria de Operações Integradas (Seopi) daquela Pasta.
ACORDAM os Ministros do Tribunal de Contas da União, reunidos em sessão do Plenário, em:
9.1. conhecer da representação, vez que satisfeitos os requisitos de admissibilidade constantes no art. 113, § 1º, da Lei 8.666/1993, c/c os arts. 235 e 237, inciso VII e parágrafo único, do Regimento Interno/TCU, para, no mérito, considerá-la parcialmente procedente; 
9.2. revogar a medida cautelar adotada; 
9.3. determinar ao Ministério da Justiça e Segurança Pública (MJSP) , com fundamento no art. 45 da Lei 8.443/1992 e no art. 4º, inciso I, da Resolução - TCU 315/2020, que, no prazo de 30 (trinta) dias, adote as providências a seguir expostas, considerando a ocorrência de ofensa ao interesse público e aos princípios da economicidade e da seleção da proposta mais vantajosa, informando ao TCU os encaminhamentos realizados: 
9.3.1. abstenha-se de realizar novas aquisições ou permitir qualquer adesão adicional às Atas de Registro de Preços 28 e 29/2021, firmadas em relação aos itens 2 a 5 do Pregão Eletrônico 37/2020 com as empresas Foot Comercial Ltda. e Primax Distribuidora Ltda., autorizando-se tão somente a concluir a aquisição do pedido já emitido a que se refere à nota de empenho 2021NE000254;  
9.3.2. caso tais aquisições ainda sejam necessárias para atendimento da demanda, realize novo procedimento licitatório para fornecimento dos itens 2 a 5 do Pregão Eletrônico 37/2020, em atenção ao princípio da economicidade;
9.4. determinar ao 40º Batalhão de Infantaria que se abstenha de adquirir o saldo remanescente de sua adesão às Atas de Registro de Preços 28 e 29/2021, firmadas em relação aos itens 2 a 5 do Pregão Eletrônico 37/2020 com as empresas Foot Comercial Ltda. e Primax Distribuidora Ltda., autorizando-se tão somente a concluir a aquisição do pedido referente às notas de empenho já emitidas;
9.5. informar ao Ministério da Justiça e Segurança Pública (MJSP) , ao 40º Batalhão de Infantaria, às empresas Foot Comercial Ltda. e Primax Distribuidora Ltda. e aos representantes do presente processo e do TC Processo 042.751/2021-7, em apenso, sobre a prolação deste acórdão, e 
9.6. arquivar os presentes autos, nos termos do art. 169, inciso V, do Regimento Interno/TCU, sem prejuízo de que a Selog monitore as determinações supra.

Representação noticiando supostas irregularidades em pregão eletrônico para registro de preços que objetivou a aquisição de uniformes (vestimentas operacionais profissionais) personalizados.

Ministério da Justiça e Segurança Pública (MJSP).

3. Representantes: Palmilhado Boots Indústria e Comércio Ltda. (02.246.382/0001-63); Safetline Equipamentos de Segurança Ltda. (45.750.411/0001-32)
3.1. Interessados: Foot Comercial Ltda. (11.397.879/0001-73); Primax Distribuidora Ltda. (18.534.798/0001-17).

13.1. Ministros presentes: Ana Arraes (Presidente), Walton Alencar Rodrigues, Augusto Nardes, Aroldo Cedraz, Bruno Dantas, Vital do Rêgo e Antonio Anastasia.
13.2. Ministros-Substitutos convocados: Augusto Sherman Cavalcanti (Relator) e Marcos Bemquerer Costa.
13.3. Ministros-Substitutos presentes: André Luís de Carvalho e Weder de Oliveira.

ACORDAO-COMPLETO-2544218

Acórdão de Relação 1694/2022 - Plenário

Acórdão de Relação

PRIMAX DISTRIBUIDORA EIRELI - ME E OUTRO(A/S

AUGUSTO SHERMAN

Trata-se de representação, com solicitação de adoção de medida cautelar, formulada pela empresa Palmilhado Boots Indústria e Comércio Ltda., noticiando supostas irregularidades praticadas na condução do Pregão Eletrônico para Registro de Preços 37/2020, promovido pelo Ministério da Justiça e Segurança Pública (MJSP) , que objetivou a aquisição de uniformes (vestimentas operacionais profissionais) personalizados, para atender as necessidades da Secretaria de Operações Integradas (Seopi) daquela Pasta.
2.	Como relatório, transcrevo, a seguir, a instrução elaborada pelo Auditor da Selog e o pronunciamento do titular da Selog/D4, este contendo encaminhamento divergente, com endosso da Sra. Secretária (peças 181/183) :
I - INSTRUÇÃO DO AUDITOR DA SELOG
	"Fase do Certame

	Pregão homologado e adjudicado. Ata de Registro de Preços 28/2021, datada em 17/11/2021, publicada no DOU de 26/11/2021, referente aos itens 1, 2 e 5 (peça 118) . Ata de Registro de Preços 29/2021, datada em 12/11/2021, publicada no DOU de 17/11/2021, referente aos itens 3 e 4 (peça 119) . Não há informações sobre emissão de ordem de fornecimento para os itens registrados.
Foi concedida medida cautelar, em 14/1/2022, determinando a suspensão das aquisições para os itens 1 a 5, que foi referendada pelo Acórdão 73/2022-TCU-Plenário, relatado pelo Ministro-Substituto Augusto Sherman Cavalcanti.

	B. Histórico

1.	O objeto do Pregão Eletrônico SRP 37/2020 foi dividido em 34 itens, sendo que os cinco primeiros e os de número 24 a 27 foram licitados isoladamente e os demais constituíram três grupos (itens 6 a 20 no grupo 1; itens 21 a 23 no grupo 2; e 28 a 34 no grupo 3) .
2.	A presente representação foi interposta em face dos itens 2 a 5 (peça 1) , por meio da qual a autora contestou a sua desclassificação, em razão de diferenças supostamente insignificantes e irrisórias entre as suas amostras apresentadas e aquelas utilizadas na elaboração do Relatório de Biomecânica (peça 30) , emitido pelo Instituto Brasileiro de Tecnologia do Couro e Calçados (IBTeC/RS) , alegando, ainda, que não havia divergência dos seus produtos com o edital do certame, além de as amostras apresentadas pelas licitantes vencedoras estarem em desconformidade com o instrumento convocatório, conforme recurso administrativo interposto pela empresa Safetline Equipamentos de Segurança Ltda.
3.	Também destacou a diferença de aproximadamente R$ 18 milhões entre os seus preços e aqueles ofertados pelas licitantes vencedoras Foot Comercial Ltda. (itens 1, 2 e 5) e Primax Distribuidora Ltda. (itens 3 e 4) .
4.	Houve interposição de recursos administrativos por parte da empresa Palmilhado (peça 6 e 8) , cujo provimento foi negado pelo pregoeiro (peça 10 e 14) .
5.	Em sua peça inicial, requereu a concessão de medida cautelar, visando à suspensão dos itens 2 a 5 do certame, e, no mérito, a procedência da representação, determinando-se a sua classificação para esses itens ou a anulação da decisão que negou provimento ao seu recurso administrativo, com a consequente realização de novo laudo técnico para suas amostras.
6.	Cabe mencionar que a sessão do certame ocorreu no dia 14/1/2021 (ata na peça 5) , o qual foi homologado em 3/11/2021 (peça 114) . Em decorrência, foram firmadas as atas de registro de preços 28/2021 com a empresa Foot Comercial Ltda. (itens 1, 2 e 5) e 29/2021 com a Primax Distribuidora Ltda. (itens 3 e 4) , conforme extratos de sua publicação no D.O.U. (peças 118-119) .
7.	Durante a instrução anterior (peça 121) , foram identificadas adesões ao item 5 dessas atas no Sistema Integrado de Administração de Serviços Gerais (Siasg) , por parte de unidades vinculadas ao Comando do Exército (peças 116-117) .
8.	A análise preliminar (peça 39) , realizada em 27/10/2021, resultou na realização de oitiva prévia da Administração. Os esclarecimentos prestados foram examinados na instrução pretérita (peça 121) , em 13/12/2021, ocasião em que foi proposta a concessão da cautelar pleiteada, estendendo-se seus efeitos também para o item 1, bem como a realização de oitivas da Administração e das empresas Primax e Foot. A proposição foi acatada integralmente pelos dirigentes desta Unidade Técnica (peças 122-123) e pelo Ministro-Relator, por meio do despacho (peça 125) , proferido em 14/1/2022, o qual foi referendado pelo Acórdão 73/2022-TCU-Plenário, da relatoria do Ministro-Substituto Augusto Sherman Cavalcanti.
9.	Cabe destacar, ainda, que foi interposta outra representação perante o Tribunal (TC Processo 042.751/2021-7) , em 10/11/2021, pela empresa Safetline questionando suposto tratamento desigual dados às licitantes Foot e Primax, em detrimento daquela autora, especificamente quanto à avaliação das amostras.
10.	Em análise preliminar, realizada por esta Unidade Técnica, em 19/1/2022, constatou-se que os questionamentos estavam insertos no objeto da presente representação, uma vez que a empresa Palmilhado também contestou na inicial a habilitação dessas licitantes.
11.	Por esse motivo, foi proposto o apensamento daquele processo aos presentes autos, o que contou com a anuência dos dirigentes da Selog (peça 11) . Em sua apreciação, o Tribunal proferiu o Acórdão 728/2022-TCU-Primeira Câmara, relatado pelo Ministro Jorge Oliveira, acatando a proposta desta Unidade Técnica.
12.	Assim, a presente análise considerará os elementos trazidos ao Tribunal tanto pela empresa Palmilhado quanto pela Safetline.
13.	Realizadas as medidas saneadoras, decorrentes da concessão da medida cautelar, passase a analisar os esclarecimentos prestados, tópico a tópico, conforme transcrição/contextualização a seguir.
	C. Histórico de Comunicações

	Despacho do Relator
	Peça 125
	14/1/2022

	Ofícios Encaminhados pelo TCU

	Ao órgão
	Ofício 509/2022-TCU/Seproc, de 14/1/2022 (peça 129) 
Ofício 512/2022-TCU/Seproc, de 14/1/2022 (peça 130) 

	Às sociedades empresariais
	Ofício 513/2022-TCU/Seproc, de 14/1/2022 (peça 127) 
Ofício 514/2022-TCU/Seproc, de 14/1/2022 (peça 128) 

	D. Documentos Apresentados em Resposta à Oitiva

	Pela Unidade Jurisdicionada

	Ofício 14/2022/AECI/MJ, de 2/2/2022 (peça 138) 
Nota Técnica 32/2022/ACON/CGSICC/DIOP/SEOPI/MJ, de 1º/2/2022 (peça 139, p. 1-9) 
Nota Técnica 149/2020/ACON/CGSICC/DIOP/SEOPI/MJ, de 5/11/2020 (peça 139, p. 11-60) 

	Pela Sociedade Empresarial

	Petição conjunta das empresas Primax e Foot, de 24/2/2022 (peça 155) 

	E. Exame Técnico

Itens da oitiva:
a) Exclusão indevida dos preços relativos à Ata 3/2020-UASG 160183 e Ata 4/2020UASG 120636, nos valores de R$ 190,00 e R$150,00, respectivamente, sob alegação de inexequibilidade, uma vez que:
i. No caso da Ata 3/2020-UASG 160183, constata-se que 500 pares de coturnos foram contratados e entregues aos participantes (peça 116) e 380 foram contratados por adesões de não participantes (peça 117) , de modo que se mostra contraditório excluir essa fonte sob alegação de preço inexequível;   
ii. No caso da Ata 4/2020-UASG 120636, trata-se da aquisição de apenas uma unidade de coturno, não havendo informação de que não tenha havido a entrega do produto, não se podendo presumir a inexequibilidade quando se tem um item homologado e adjudicado ao licitante vencedor. 
b) Pesquisa de preços insuficiente, que priorizou a utilização de valores publicados em mídia especializada, em sítios eletrônicos especializados e com os fornecedores, nos termos dos incisos III e IV do art. 2º da IN SLTI/MP 5/2014, contrariando o § 1º do mesmo dispositivo que prescreve a priorização dos parâmetros previstos nos incisos I e II, quais sejam, o painel de preços e contratações similares de outros entes públicos; e
c) Indícios de sobrepreço potencial nos preços registrados para os itens 1 a 5 do PE SRP 37/2020, nos termos da seguinte tabela:
	Item
	Preço registrado (R$) 
	Preço de mercado (R$) 
	Diferença %
	Quantidade
	Estimativa de sobrepreço

	1 - Coturno (Bota Tática) 
Região Norte
	595,00
	372,27 
	59,83%
	3.949
	879.560,77

	2 - Coturno (Bota Tática) 
Região Centro-Oeste
	592,00
	372,27 
	59,02%
	19.073
	4.190.910,29

	3 - Coturno (Bota Tática) 
Região Nordeste 
	592,00 
	372,27 
	59,02% 
	12.450 
	2.735.638,50  

	4 - Coturno (Bota Tática) 
Região Sudeste 
	588,00 
	372,27 
	57,95% 
	13.930 
	3.005.118,90  

	5 - Coturno (Bota Tática) 
Região Sul 
	588,00 
	372,27 
	57,95% 
	16.450 
	 3.548.758,50  

	Total
	65.852 
	14.359.986,96 

Manifestação da Unidade Jurisdicionada sobre os indícios de irregularidades:
a) a pesquisa de preço tem legislação própria, instruída pelo Ministério da Economia, por meio de normativa, e pelo Ministério da Justiça e Segurança Pública, mediante portaria, que orienta no sentido de que os "preços coletados deverão ser analisados de forma crítica, em especial, quando houver grande variação entre os valores" (peça 139, p. 2, parágrafo 3.3) ;
b) trata-se da Portaria SE/MJSP 449/2021, que regulamentou os procedimentos e as diretrizes para a realização de pesquisa de preços, para aquisição de bens e contratação de serviços, no âmbito dos órgãos e das entidades vinculadas a esse Ministério, conforme critérios e padrões definidos pela Instrução Normativa-Seges/ME 73/2020, a qual revogou a Portaria SE/MJSP 804/2018, que estava em vigor à época da realização da pesquisa de mercado para a licitação em comento (peça 139, p. 3, parágrafos 4.2 a 4.4) ;
c) essa portaria estava vigente na ocasião e dispunha que a pesquisa deveria ser realizada com o maior quantitativo de fontes possíveis, seguindo orientação constante nos Acórdãos 2.318/2014 e 2.816/2014, ambos do Plenário do TCU, sendo o primeiro relatado pelo Ministro José Jorge e o segundo pelo Ministro José Mucio Monteiro; segundo o art. 2º dessa norma, devem ser considerados prioritariamente (e não exclusivamente) o painel de preços e outros portais de compras (Licitações-e, Bolsa Eletrônica de Compras etc.) , buscando contratações similares de outros entes públicos, em execução ou concluídas nos últimos 180 dias; também devem ser levadas em conta publicações em mídia especializada e sítios eletrônicos especializados ou de domínio amplo e, ainda, cotações com fornecedores (peça 139, p. 3-4, parágrafos 4.5 e 4.7) ;
d) esse dispositivo da portaria também disciplina que, para o estabelecimento do preço de referência, serão considerados a média, a mediana ou o menor dos preços obtidos na pesquisa de preços, conforme moldes dos Anexos II da Portaria, desde que o cálculo incida sobre um conjunto de três ou mais preços, excluindo-se os preços inexequíveis (preço menor que o resultado da diferença entre a média das propostas e o desvio padrão) e os excessivamente elevados (preço maior que a média das propostas somada ao desvio padrão) , para tanto, sendo utilizado, preferencialmente, o método do desvio padrão, recaindo sobre a totalidade da cesta de preços encontrada (peça 139, p. 4-5, parágrafos 4.5 a 4.7) ;
e) neste sentido, as Atas 3/2020-UASG 160183 e 4/2020-UASG 120636, nos valores de R$ 190,00 e R$150,00, respectivamente, estavam com valores inexequíveis durante a compilação dos preços, cabendo ressaltar que tinham sido firmadas com data anterior ao início da pandemia do Covid-19, que ocasionou a escalada de preços de vários objetos (peça 139, p. 5, parágrafo 4.8) ;
f) ademais, o objeto dessas atas não era condizente com aquele licitado por esse Ministério, pois, apesar de se tratar de "bota tática", não possui exigências de qualidade equivalentes, em especial, ensaios de conforto e qualidade dos materiais e processos empregados (não constavam as seguintes especificações: ABNT NBR 14834 e as demais a ela vinculadas, como NBR ABNT 14835, 14836, 14837, 14838, 14839, 14742, 14738, 14739, 12834, 15171, dentre outras, que estipulam os índices para o nível de conforto da massa do calçado, distribuição da pressão plantar, temperatura interna, índice de amortecimento e índice de pronação, ficando, assim, abaixo dos critérios estabelecidos pelo pregão 37/2020) , cuja avaliação não tinha sido consignada na Nota Técnica referente à pesquisa de preços, uma vez que seus valores foram descartados por serem considerados inexequíveis (peça 139, p. 5-6, parágrafos 4.9 e 4.14) ;
g) dessa forma, não foram priorizados os valores publicados em mídia especializada, em sítios eletrônicos especializados e obtidos junto a fornecedores, conforme indicado no despacho proferido pelo Ministro Relator, ao conceder a medida cautelar, sendo apenas desconsiderados os valores inexequíveis ou excessivamente elevados (peça 139, p. 5-6, parágrafos 4.10 a 4.13) ;
h) com relação à pesquisa de preços feita pela Selog, há que se salientar, que o simples fato de apresentar o nome "coturno" ou "bota tática", ou o mesmo Catmat, não torna o objeto equivalente ao do presente certame, dada a grande variabilidade de produtos e suas finalidades específicas para o tipo de atividade (bombeiros ou policiais; se atuam em área alagada, montanhosa ou urbana; e se são destinados a longas marchas; dentre outros) , bem como a qualidade dos materiais, que se refletem na durabilidade e no conforto do uso (peça 139, p. 7, parágrafo 4.17) ;
i) esse Ministério primou por um equipamento de alta qualidade, que reflita na sua durabilidade, conforto e bem-estar do servidor, com impacto direto na qualidade do serviço prestado pelo policial, valorizando o profissional de Segurança Pública, conforme preconizado na Lei do Sistema Único de Segurança Pública (Susp) e teve como baliza as principais forças policiais do Brasil, em especial a Polícia Federal e a Polícia Rodoviária Federal, visando a um calçado que atenda as demandas de um policial em todo o território nacional no espectro mais amplo possível (peça 139, p. 7, parágrafo 4.17) ;
j) A certificação de conforto (NBR) não é uma mera testagem, mas tem por objetivo proporcionar ao usuário um calçado para longas atividades, que preserve sua saúde física, uma vez que policiais permanecem longas jornadas com o calçado, o que impõe ao fabricante uma série de cuidados na seleção de seus insumos e técnicas construtivas, acarretando a elevação do seu custo (peça 139, p. 7, parágrafo 4.20) ;
j) apesar de as especificações do produto da Ata 11/2019-UASG 200358 não estar totalmente de acordo com o solicitado na licitação desse Ministério, seu valor foi incluído na cesta de preços por já ter passado em ensaios equivalentes noutros certames e ser reconhecidamente uma das marcas e modelos de referência no mercado, atendendo, portanto, ao descritivo no termo de referência (peça 139, p. 6, parágrafo 4.15) ;
k) o valor de R$ 397,16 do produto do Pregão 1.092/2020 (peça 35) , do Corpo de Bombeiros Militar do Ceará, que foi vencido pela empresa Palmilhado, foi considerado na pesquisa de preços, apesar de não ter exatamente o mesmo descritivo e não se ter exigido o atendimento à norma ABNT NBR 14834, mas por usar materiais e processos semelhantes, bem como, exigir a comprovação da sua qualidade, sendo, dentre os quatro apontados, o que mais se aproximava para atender os requisitos do objeto licitado por esse Ministério (peça 139, p. 7, parágrafo 4.19) ; e
l) não foram incluídos na pesquisa:
l.1) o valor de R$ 217,00 do produto do Pregão 25.776/2019 (peça 36) , do Tribunal Regional do Trabalho da 15ª Região, por não atender aos requisitos de qualidade e conforto do presente certame (peça 139, p. 7, parágrafo 4.21) ;
l.2) o valor de R$ 455,00 do produto do Pregão 62/2020 (peça 37) , da Prefeitura Municipal de Parauapebas/PA, por ser equipamento destinado a bombeiros, com sinalização luminosa e sem qualquer comprovação de qualidade dos materiais, dos processos e do conforto (peça 139, p. 7, parágrafo 4.22) ; e
l.3) o valor de R$ 509,39 do produto do Pregão 15/2021, da Prefeitura Municipal de São José dos Pinhais/PR (peça 38) , porque tal certame restou abandonado, razão pela qual não haveria como afirmar que se tratava de preço exequível (peça 139, p. 7, parágrafo 4.23) .
m) a Consultoria Jurídica junto ao Ministério analisou o processo licitatório, por meio do Parecer 1.191/2020/CONJURMJSP/CGU/AGU [não juntou cópia], e não vislumbrou inconformidades (peça 139, p. 9, parágrafo 6.4.1) .
Manifestação das empresas Primax e Foot sobre os indícios de irregularidades:
a) a pesquisa de mercado atendeu aos ditames dos arts. 3º e 4º, §1º, da Portaria 804/2018/MJSP [as empresas tecem argumentos similares aos do Ministério quanto aos critérios adotados para seleção dos valores obtidos, inclusive para exclusão das ofertadas inexequíveis ou com valores excessivamente elevados] (peça 155, p. 4-6) ;
b) durante a fase de aceitação da proposta, os licitantes classificados em primeiro lugar deveriam encaminhar laudos e amostras no mesmo prazo de até quinze dias e, caso fosse comprovada superveniência de fato excepcional ou imprevisível, estranho à vontade das partes, a Administração poderia autorizar a sua prorrogação por igual período (peça 155, p. 7) ;
c) a licitante Safetline apresentou os menores lances para os itens 1 a 5, mas foi desclassificada pelo pregoeiro, em 15/3/2021, com respaldo na Nota Técnica 6/2021 e na manifestação apresentada pela concorrente Palmilhado, sob o fundamento de que as amostras apresentadas pela empresa não atendiam aos requisitos técnicos; ademais, as empresas Primax e Foot também foram desclassificadas em outros itens, por problemas com relação à adequação das amostras e dos laudos técnicos apresentados (peça 155, p. 7-8) ;
d) durante o processo de análise dos documentos e das amostras apresentadas pelas licitantes convocadas, foram realizadas diversas diligências para que as inconformidades constatadas pudessem ser sanadas, a exemplo do que ocorreu com a Palmilhado, a qual restou desclassificada, levando à convocação das empresas Primax e Foot e, em 21/9/2021, a sua habilitação (peça 155, p. 8-10) ;
e) as empresas Safetline e Palmilhado interpuseram recursos administrativos, os quais tiveram seu provimento negado, o que levou à adjudicação do objeto e, assim, foram firmadas as Atas de Registro de Preço 28 e 29/2021 (peça 155, p. 10-12) ;
f) em 14/12/2021, foi emitida nota de empenho pelo Ministério para a aquisição de 2.020 coturnos descritos no item 2 do certame (peça 155, p. 12) ;
g) com relação à desclassificação da Palmilhado, o pregoeiro não poderia ter fixado prazo suplementar para que apresentasse novo laudo técnico, sob pena de burla à isonomia de condições imposta a todos os licitantes, conforme disposto nos subitens 18.1.1 e 18.1.2 do termo de referência (peça 155, p. 19-20) ;
h) antes da Palmilhado, o pregoeiro também havia desclassificado as empresas Safetline e Ribeiro Costa, também por não entregar laudos e amostras que comprovassem a adequação dos produtos dentro do prazo estabelecido (peça 155, p. 20) ;
i) durante a análise das amostras e dos laudos apresentados pela empresa Safetline, a Palmilhado declarou (cópia do documento na peça 165, p. 3) ser inconcebível a apresentação de laudo técnico contrário às cláusulas do edital (peça 155, p. 20) ;
j) para sanar o vício atestado na amostra da Palmilhado, o pregoeiro a questionou se enviaria novos laudos e se seria necessário estender o prazo de quinze dias, mas essa empresa informou que poderia reenviar os mesmos laudos, pois já tinham sido aprovados pela equipe do pregão, além de que entregaria a amostra solicitada no prazo de quinze dias (peça 155, p. 20-21) ;
k) após a remessa da nova amostra, o pregoeiro questionou a empresa (chat do pregão na peça 163, p. 158) se teria havido alguma modificação no modelo certificado pelo Relatório de Biomecânica 331/2020 do IBTEC, fato negado por aquela licitante (peça 155, p. 21) ;
l) após a constatação de que a amostra apresentada pela Palmilhado não condizia com o equipamento testado na perícia, que deu ensejo ao laudo técnico em questão, o pregoeiro diligenciou (chat do pregão na peça 163, p. 165 e 167) a fornecedora desse laudo para obter esclarecimentos adicionais, obtendo a informação de que não seria possível o reaproveitamento desse documento para a nova amostra apresentada, pois as imagens encaminhadas pelo Ministério demonstravam que os produtos têm característica diferente na região do contraforte (a costura) , fato que, enfim, levou à desclassificação dessa licitante (peça 155, p. 21) ;
m) a desclassificação não se deu em razão de diferenças insignificantes entre as amostras enviadas ao Ministério e ao IBTEC, pois o argumento já foi refutado na instrução anterior, ocasião em que se afirmou que, para elucidar o fato, o produto deveria passar por nova análise (peça 155, p. 21) ;
n) não há economia aos cofres públicos que respalde a higidez de eventual tratamento desigual entre os participantes de um certame, pois não se pode invocar o interesse público em desconexão com o contexto normativo envolvido, de forma a ofender os princípios da impessoalidade e da isonomia; caso contrário, deveria a Safetline ser diligenciada a apresentar novas amostras, as quais não tinham sido aprovadas (peça 155, p. 21-22) ;
o) não há previsão no edital que autorize a prorrogação do prazo de quinze dias para a entrega de novos laudos técnicos pela Palmilhado, porque essa licitante não solicitou a aludida dilação no momento certo e foi a única e exclusiva responsável pela entrega de amostra diversa ao seu laudo técnico, o qual foi expressamente reaproveitado por sua vontade (peça 155, p. 22-23) ;
p) não há que se questionar a higidez da Nota Técnica 149/2020/ACON/CGSICC/DIOP/SEOPI/MJ, a despeito de essa pesquisa mercadológica ter feito alusão às orientações da Instrução Normativa-SLTI/MP 5/2014, que tinha sido revogada na época, pois seus ditames são essencialmente equivalentes aos da Instrução Normativa-ME 73/2020 (peça 155, p. 24-28) ;
q) o pressuposto do perigo da demora reverso não podia ser afastado, ante a urgência na contratação dos itens 1 a 5 do certame, sob pena de paralisação das políticas públicas de segurança pública, ou da ocorrência de lesões físicas e da imposição de más condições de trabalhos aos agentes públicos, considerando, ainda, que os órgãos participantes (também existe urgência para aqueles que não tinham aderido ao certame na fase inicial, a exemplo do município de São Paulo) não possuem estoque desse equipamento e não conseguiriam adquirir esses produtos desde o começo de 2020, quando teve início esse processo licitatório (peça 155, p. 28-30) ;
r) a urgência também se dá em razão de que as atas de registro de preços foram firmadas em novembro de 2021 e, em menos de nove meses, perderão sua validade, o que levaria à deflagração de novo processo licitatório (peça 155, p. 30) ;
s) requer-se a revogação da medida cautelar, ante o afastamento dos seus pressupostos, e, quanto ao mérito, a improcedência da representação para que seja autorizada a contratação dos itens 1 a 5 do certame, conforme as Atas de Registro de Preços 28 e 29/2021, com a consequente execução dos contratos já firmados, bem como a adesão de outros órgãos a essas atas, determinando-se, ainda, que o Ministério e os órgãos participantes se abstenham de adquirir coturnos de outras formas (peça 155, p. 31-32) .
14.	Ressalte-se, por oportuno, que as empresas apresentaram (peça 155, p. 24-28) argumentos similares aos do Ministérios quanto aos critérios adotados para a pesquisa de preços.
Análise:
15.	Com relação à pesquisa de mercado, a Administração e as empresas Primax e Foot defendem, em síntese, que foi realizada conforme disciplinamento dado pela Portaria SE/MJSP 804/2018, vigente à época, razão pela qual teriam sido considerados prioritariamente o painel de preços e outros portais de compras (Licitações-e, Bolsa Eletrônica de Compras etc.) , para buscar contratações similares de outros entes públicos, em execução ou concluídas nos últimos 180 dias, além de publicações em mídia especializada e sítios eletrônicos especializados ou de domínio amplo e, ainda, cotações com fornecedores.
16.	Ainda nessa linha, o Ministério considerou a média obtida que, após o cálculo do desvio padrão, foram descartados os valores tidos como inexequíveis ou excessivamente elevados. Dessa forma, um dos motivos para exclusão das Atas 3/2020-UASG 160183 e 4/2020 UASG 120636, nos valores de R$ 190,00 e R$150,00. O segundo motivo, teria sido o fato de que o seu objeto não possuía critérios de qualidade equivalentes ao licitado pelo Ministério da Justiça, mais precisamente as especificações da norma ABNT NBR 14834 e as demais a ela vinculadas, como NBR ABNT 14835, 14836, 14837, 14838, 14839, 14742, 14738, 14739, 12834, 15171, dentre outras.
17.	Em resposta à sua oitiva, o Ministério trouxe aos autos cópia da Nota Técnica 149/2020/ASCON/CGSICC/DIOP/SEOPI/MJ (peça 139, p. 11-60) , emitida em 5/11/2020, elaborada para relatar os procedimentos adotados em relação à pesquisa de mercado. Verifica-se no seu teor que a desconsideração das atas de registro de preços acima mencionadas foi apenas com base na sua aventada inexequibilidade, não fazendo menção à equivalência nos critérios de qualidade entre seu objeto com o licitado no Pregão Eletrônico 37/2020.
18.	O Ministério também não trouxe aos autos cópia dos termos de referência que embasaram as licitações referentes a essas duas atas. Contudo, em consulta ao sítio do Comprasnet foi possível obter cópia desses documentos (peças 179-180) .
19.	Verifica-se que ambos fizeram descrição mais sucinta das características dos coturnos licitados e não requisitaram atendimento a normas da ABNT (peças 179, p. 4; e 180, p. 2) , tal como feito pelo Ministério da Justiça. No segundo caso, há apenas a sua descrição como "coturno leve, acolchoado, com zíper lateral", tendo em vista, ainda, que havia a previsão de aquisição de uma única unidade desse produto.
20.	O Ministério também descartou na sua pesquisa os pregões realizados pelo Tribunal Regional do Trabalho da 15ª Região, pela Prefeitura Municipal de Parauapebas/PA e pela Prefeitura Municipal de São José dos Pinhais/PR, sendo os dois primeiros em razão de não atendimento aos critérios de qualidade e o terceiro por ter sido abandonado, fatos que não chegaram a ser questionados na instrução anterior.
21.	Por esses motivos, seu argumento de desconsideração dessas atas na pesquisa de mercado pode ser acatado.
22.	Contudo, afirmou que considerou o valor de R$ 397,16 do produto do Pregão 1.092/2020 (peça 35) , do Corpo de Bombeiros Militar do Ceará, vencido pela empresa Palmilhado, sob a alegação de que utilizava materiais e processos semelhantes e havia exigência da comprovação da sua qualidade, apesar de não ter exatamente o mesmo descritivo e não se ter requerido o atendimento à norma ABNT NBR 14834. O Ministério também ressaltou que, dentre os quatro produtos, esse era o que mais se aproximava para atender os requisitos do objeto da sua licitação.
23.	A discussão, portanto, deve recair sobre a desclassificação das empresas Safetline e Palmilhado.
24.	Segundo a ata da sessão do certame (peça 5, p. 6, 9, 13, 16 e 19) , a desclassificação da Safetline para os itens 1 a 5 ocorreu sob a alegação de que suas amostras não teriam sido aprovadas.
25.	Em sua representação (peça 1 do TC Processo 042.751/2021-7, em apenso) , essa empresa não questiona sua desclassificação, mas a aprovação dos produtos ofertados pelas empresas Primax e Foot para os mesmos itens, cujo fato será abordado mais adiante nesta instrução.
26.	Segundo o subitem 18.1 do termo de referência (peça 3, p. 31) , a licitante classificada provisoriamente em primeiro lugar deveria apresentar suas amostras e os laudos, emitidos por laboratório independente acreditado pelo Inmetro, para validá-las, no prazo de quinze dias, podendo ser prorrogado por igual período, mediante análise e autorização da Administração, se comprovada superveniência de fato excepcional ou imprevisível, estranho à vontade das partes.
27.	No tocante à Palmilhado, observa-se que essa empresa apresentou seu laudo, por meio do Relatório de Biomecânica 331/2020 (peça 30) , emitido pelo IBTeC/RS, para o item 1 que, posteriormente, foi aproveitado para os itens 2 a 5, com a concordância do pregoeiro (peça 5, p. 58) , pois esse documento tinha sido aprovado pela equipe técnica do Ministério. Ao ser indagada no dia 3/5/2021 se necessitaria de prorrogação do prazo para apresentação de nova amostra, essa licitante afirmou que poderia encaminhá-las dentro do prazo inicial.
28.	Após a entrega de sua nova amostra, a equipe técnica do Ministério constatou diferença no contraforte (costura) do coturno, o que levou o pregoeiro a questionar a empresa (peça 5, p. 59) , em 10/6/2021, se houve algum engano na apresentação do seu produto. Em sua resposta, a empresa alegou ter havido equívoco no tamanho do contraforte, mas que não haveria óbice para a confecção de novo laudo.
29.	Em seguida, o Ministério realizou diligência ao IBTeC/RS (peça 69) , com o objetivo de que esclarecesse se o nível de mudança no produto ensejaria nova avaliação. Em sua manifestação (peça 71) , esse Instituto informou que o laudo era válido somente para a amostra inicialmente avaliada, pois a mudança no contraforte exigiria a confecção de novo laudo, após a realização de testes que indicariam ou não diferença nos resultados.
30.	O fato foi comunicado à Palmilhado, por meio da Nota Técnica 23/2021/CGFRON-Aquisições/DIOP/SEOPI/MJ (peça 73) , de 29/6/2021. Ainda no mesmo dia e antes da oficialização da sua desclassificação, essa licitante enviou e-mail (peça 74) à Secretaria de Gestão e Ensino em Segurança Pública (SEGEN/MJSP) , contestando tal conclusão e requerendo a realização de novo ensaio de biomecânica.
31.	Ao ser analisada sua manifestação, a área técnica do Ministério indeferiu a sua solicitação, mantendo inalterada a conclusão da Nota Técnica 23/2021/CGFRON-Aquisições/DIOP/SEOPI/MJ, nos termos da Informação 31/2021/CGFRON-Aquisições/DIOP/SEOPI, de 29/6/2021 (peça 75) , conforme consta no chat da ata da sessão do certame (peça 5, p. 61) .
32.	Irresignada, a Palmilhado interpôs recurso preliminar contra essa decisão (peça 78) , o qual foi considerado improcedente pelo Ministério, por meio da Nota Técnica 27/2021/CGFRON-Aquisições/DIOP/SEOPI/MJ (peça 80) , de 6/8/2021. Posteriormente, em 24/9/2021, a empresa apresentou recurso administrativo (peça 8) , repetindo seu pedido, o qual foi novamente julgado improcedente, nos termos da Nota Técnica 38/2021/CGFRON-Aquisições/DIOP/SEOPI/MJ (peça 98) , de 5/10/2021.
33.	Nessa manifestação, a equipe técnica destacou que um novo laudo não poderia ser considerado documento complementar, pois não serviria para esclarecer dúvida. Em decorrência, o pregoeiro negou provimento ao recurso, por intermédio da Decisão 14/2021/CPL/CGLIC-SEGEN/DIGES/SEGEN (peça 100) , de 6/10/2021.
34.	O quadro abaixo apresenta a diferença entre o preço ofertado pela Palmilhado e as empresas Primax e Foot:
	Item
	Qde.
	Palmilhado
	Preço registrado
	Diferença

			R$ unit.
	R$ total
	R$ unit.
	R$ total
	R$ unit.
	R$ total

	1
	3.949
	298,00
	1.176.802,00
	595,00
	2.349.655,00
	297,00
	1.172.853,00

	2
	19.073
	267,00
	5.092.491,00
	592,00
	11.291.216,00
	325,00
	6.198.725,00

	3
	12.450 
	298,00
	3.710.100,00
	592,00 
	7.370.400,00
	294,00
	3.660.300,00

	4
	13.930 
	298,00
	4.151.140,00
	588,00 
	8.190.840,00
	290,00
	4.039.700,00

	5
	16.450 
	297,00
	4.885.650,00
	588,00 
	9.672.600,00
	291,00
	4.786.950,00

	TOTAL
	65.852 
		19.016.183,00
		38.874.711,00
		19.858.528,00

35.	É imperioso destacar que a diferença de preços é bastante significativa para o fato de ter havido divergência apenas no contraforte (costura) do coturno, desde que o fato eventualmente não seja capaz de comprometer a qualidade do produto e o resultado esperado na sua utilização, o que somente poderia ser esclarecido após a realização de novo ensaio com o produto ofertado pela Palmilhado.
36.	Na instrução anterior, destacou-se (peça 121, p. 14-15, parágrafos 45-50) que havia razões de interesse público para que o pregoeiro realizasse nova diligência à Palmilhado, fixando prazo para apresentação de novo laudo de biomecânica.
37.	Essa assertiva seria em decorrência do fato de que o laudo originalmente apresentado não permitia avaliar concretamente a adequação do produto ofertado aos critérios estabelecidos no termo de referência, bem como em razão de que o edital possibilitava a prorrogação do prazo, dentro do qual poderia ser confeccionado novo laudo.
38.	Dessa forma, foi proposta a concessão da medida cautelar, visando à suspensão das aquisições para os itens 1 a 5, que foi acatada pelo Ministro-Relator e referendada pelo Acórdão 73/2022-TCU-Plenário.
39.	Nota-se, portanto, ter havido formalismo exagerado por parte do pregoeiro que, contrariando o interesse público e o princípio da razoabilidade, desclassificou a empresa, sem a realização de nova diligência, que poderia sanar no curto prazo a aparente divergência nas características do produto.
40.	O instituto do formalismo é intrínseco às atividades administrativas e é por meio dele que se pode verificar a regularidade dos atos. Contudo, nos processos de licitação, sua aplicação deve ser moderada, haja vista a possibilidade de, eventualmente, se excluir empresa com a melhor proposta e capacidade para prestar os serviços, o que seria mais oneroso para a Administração Pública. Não se trata de desconsideração dos requisitos formais, mas sim de verificar os procedimentos legais suficientes e necessários para elucidar as questões no caso concreto.
41.	Neste contexto, não se vislumbra ofensa ao edital para que o pregoeiro tivesse fixado novo prazo à licitante Palmilhado, objetivando a apresentação de novo laudo biomecânico, ao contrário da tese defendida pelas empresas Primax e Foot, pois não haveria violação aos princípios da isonomia e da vinculação ao instrumento convocatório, considerando que a limitação temporal desse prazo era de quinze dias, prorrogável por igual período.
42.	Exsurge necessário, portanto, a retomada da fase de análise das amostras para os itens 1 a 5, de forma a atender ao interesse público e ao princípio da razoabilidade, visando à seleção da proposta que for mais vantajosa para a Administração. Essa conclusão afasta, temporariamente, a discussão acerca do atendimento aos critérios de qualidade por parte das empresas Primax e Foot, que foi aventada pela Safetline em sua representação, cujo processo se encontra apensado aos presentes autos.
43.	Neste contexto, cabe ressaltar que a possível classificação da Palmilhado como vencedora do certame (itens 1 a 5) , após avaliação pelo MJSP do novo laudo para o produto ofertado, acarretaria, em princípio, a perda do objeto da representação que questiona a suposta classificação indevida das empresas Primax e Foot para os mesmos itens.
44.	Contudo, há que se analisar a decisão do pregoeiro de ter aceitado as amostras das empresas Primax e Foot, uma vez que tanto a Palmilhado quanto a Safetline argumentaram que os produtos não atenderiam aos critérios previstos no edital.
45.	A empresa Safetline alegou que, durante a avaliação das amostras, havia questionado os seguintes pontos relativos aos produtos das licitantes Primax e Foot:
a) existência de ilhós que sobrepunham a costura, cujo fato seria desclassificatório, conforme disposição expressa no subitem 1.2.2.5 do termo de referência, além de que o edital solicitava ganchos e foi entregue passador, mas o pregoeiro teria apenas alegado que os produtos tinham sido aprovados mediante a apresentação dos laudos juntamente com um anexo relativo à descrição técnica, ou seja, deixando de responder o questionamento (peça 1 do TC Processo 042.751/2021-7, p. 4-5) ;
b) havia costuras com falhas, pontos caindo de maneira errada, costuras tortas e linhas soltas, contrariando o critério estabelecido no subitem 1.7.3 do termo de referência, o qual exigia que "todas as costuras deverão apresentar-se uniformes com relação às bordas"; além disso, a região do fechamento do velcro deveria ser feita com duas costuras, mas nas amostras havia apenas uma; ademais, foram tiradas várias fotografias desses itens, que estranhamente não foram anexadas na Nota Técnica; porém, o pregoeiro teria respondido que os produtos demonstravam a conformidade das costuras, as quais não apresentavam rompimentos, além de que pequenas diferenças na confrontação de qualquer produto com a descrição do edital ensejaria formalismo exagerado, tendo em vista, ainda, o fato de que as amostras apresentavam testagens na ABNT NBR 14834-Conforto de calçado (peça 1 do TC Processo 042.751/2021-7, p. 5-8) ;
c) a amostra da Safetline foi desclassificada por ter feito uma alteração no ilhós e deixado de apresentar justificativa para tanto, além de utilizar costura simples na fixação da lingueta; dessa forma, a outra licitante também deveria justificar a razão pela qual uma costura simples seria melhor do que uma costura dupla (peça 1 do TC Processo 042.751/2021-7, p. 8-10) ; e
d) a amostra da licitante vencedora possuía salto com espessura de 23 mm, enquanto o termo de referência exigia 30 mm, e apresentava bolhas no solado e princípio de descolamento, contrariando o disposto nos subitens 1.7.4 e 3.1.3.1 do termo de referência; também possuía balanço lateral e existiam partes soltas no cabedal, que deveriam estar costuradas, além de que o tamanho do contraforte era menor que o do salto do calçado e o forro interno tinha defeitos; contudo, o pregoeiro teria respondido que a composição do solado, a sua forma e a fixação estavam descritas, com características mínimas, no termo de referência, sendo adequadas ao uso intensivo a ser aplicado ao calçado, razão pela qual a empresa podia optar por técnica que considerasse mais moderna, devendo tal fato ser informado e comprovado, documentalmente, quando da entrega da amostra, considerando, ainda, que, eventual falha durante a execução contratual, poderia ensejar a substituição de todo o lote (peça 1 do TC Processo 042.751/2021-7, p. 11-14) .
45.	Cabe ressaltar que a Safetline não identifica qual das duas licitantes, Primax ou Foot, ela se refere nas alíneas "c" e "d" acima.
46.	Por fim, requereu apenas a adoção de medidas cabíveis visando a estancar as irregularidades apontadas (peça 1 do TC Processo 042.751/2021-7, p. 15) .
47.	A empresa Palmilhado não teceu argumentos adicionais, tendo apenas repetido as alegações (peça 1, p. 27-30) feitas pela Safetline e trazido aos autos cópia do julgamento do recurso administrativo (peça 11) , que havia sido interposto por aquela licitante.
49.	O exame preliminar do TC Processo 042.751/2021-7 foi realizado por esta Unidade Técnica, em 19/1/2022. Na ocasião, destacou-se (peça 10 do mencionado processo, p. 4, parágrafos 7-9) que, segundo jurisprudência do Tribunal, o instrumento convocatório deve estabelecer critérios objetivos e detalhadamente especificados para análise de amostras e, no caso concreto, tais requisitos estavam insertos no subitem 18.2.5 do termo de referência, mas não eram suficientemente claros e objetivos.
50.	Em seguida, foi mencionado (peça 10 do TC Processo 042.751/2021-7, p. 4-5, parágrafos 11-15) que os objetos dos itens 1 a 5 do certame eram idênticos, diferenciando-se apenas em relação ao local de entrega dos produtos. Assim, causava estranheza o fato de a proposta da Primax ter sido recusada para o item 2, por não ter comprovado as testagens solicitadas no edital e não encaminhado o laudo, contudo, obteve aprovação em relação aos itens 3 e 4, em que se sagrou vencedora, o que indicava um tratamento diferenciado nesses dois últimos, que não teria sido adotado em relação às demais licitantes.
51.	Apesar dessas constatações, o instrutor propôs o apensamento daquele processo aos presentes autos, em razão de a empresa Palmilhado ter feito questionamentos similares aos da Safetline, cuja medida foi materializada por força do Acórdão 728/2022-TCU-Primeira Câmara, relatado pelo Ministro Jorge Oliveira.
52.	No presente processo, os argumentos feitos pela Safetline, em sede de recurso administrativo e repetidas pela Palmilhado na peça inicial, principalmente no tocante ao fato de que as amostras das empresas Primax e Foot não atendiam a diversos requisitos do termo de referência, foram analisados no dia 27/10/2021. Naquela oportunidade, observou-se (peça 39, p. 10, parágrafos 32-33) que tinham sido avaliados pelo Ministério, por meio da Nota Técnica 37/2021/CGFRON-Aquisições/DIOP/SEOPI/MJ (peça 21) , na qual se podia verificar que cada irregularidade apontada foi examinada pela área competente, que, ao final, considerou os questionamentos improcedentes.
53.	Também se destacou (peça 39, p. 10, parágrafo 35) que não cabe ao Tribunal reexaminá-lo, uma vez que esse órgão de controle não se afigura como instância recursal, conforme sua jurisprudência, a exemplo do Acórdão de Relação 15.212/2021-TCU-2ª Câmara, Relator Ministro André de Carvalho.
54.	Neste contexto, os questionamentos feitos pela Safetline no TC Processo 042.751/2021-7 e repetidos pela Palmilhado no presente processo, especificamente quanto à aprovação das amostras apresentadas pelas empresas Primax e Foot, são [não] devem ser acolhidos, em que pese observar-se o fato de que o tratamento concedido às licitantes Primax e Foot para esclarecimentos acerca da compatibilidade do produto ofertado com os requisitos do termo de referência, não foi o mesmo adotado em relação à Palmilhado, um vez que neste caso apenas uma caraterística da sua amostra não estava compatível com o laudo apresentado, o que poderia ter sido sanado com a apresentação de novo laudo, ainda dentro do prazo previsto no edital, o qual admitia a sua prorrogação.
Itens da construção participativa:
a.1) a apresentação de possíveis ações corretivas que poderão ser tomadas pelo Ministério da Justiça e Segurança Pública para prevenir ou corrigir os indícios de irregularidades detectados ou remover seus efeitos; 
a.2) na hipótese de serem consideradas insuficientes, pelo TCU, as alternativas apresentadas pela unidade jurisdicionada, a manifestação quanto aos possíveis impactos de determinação para: 
i. não aquisição dos itens 1 a 5 das ARP´s 28/2021 e 29/2021 do PE SRP 37/2020, assim como não autorização de adesões às citadas atas;
ii. retorno de fase para os itens 2 a 5 no certame, a fim de possibilitar a apresentação do laudo correspondente à amostra efetivamente entregue pela Palmilhado;
iii. caso a Palmilhado venha a ser novamente desclassificada após a apresentação do laudo, e caso as demais licitantes convocadas e classificadas não negociem seus preços para, no máximo, o valor de referência deste Tribunal, que os itens sejam cancelados, considerando o sobrepreço verificado nas propostas subsequentes; e
iv. cancelamento do item 1, considerando o sobrepreço verificado no valor registrado na ata.
Manifestação da Unidade Jurisdicionada sobre os indícios de irregularidades:
a) o Ministério iniciou em abril de 2019 um projeto estratégico para a segurança nas áreas de fronteira, denominado "Programa VIGIA", que tem como finalidade fortalecer a prevenção, a vigilância, a fiscalização e o controle nas fronteiras e, em decorrência do resultado já obtido, foi inserido no Planejamento Estratégico 2020-2023 o objetivo de fortalecer o combate à criminalidade, com enfoque em crimes violentos, organizações criminosas, corrupção e lavagem de dinheiro, além da atuação na faixa de fronteira, com estabelecimento de metas e definição de meios para alcançá-las (peça 139, p. 8, parágrafos 5.1 e 5.2) ;
b) uma dessas metas é a realização de vinte operações integradas no ano de 2022, de um total de oitenta até o ano de 2023 e o apoio a outras 920 ações policiais, sendo que trezentas estão previstas para o ano corrente; todas as ações estabelecidas para o ano de 2022 poderão ser impactadas diretamente com a suspensão dos itens do Pregão 37/2020 (peça 139, p. 8, parágrafo 5.3) ;
c) existem mil operadores que atuam diretamente no combate aos crimes de fronteira e a aquisição desses itens proporciona mais segurança aos policiais, diminuindo as chances de ocorrerem lesões, cujos profissionais atuam muitas vezes em locais ermos e úmidos, razão pela qual o coturno (bota tática) necessita ter maior durabilidade e resistência, mas a Coordenação Geral de Fronteiras não possui unidades em estoque atualmente (peça 139, p. 8, parágrafos 5.4, 5.6 e 5.7) ;
d) a presente aquisição está em andamento desde 2020 e também se destina a doação de equipamentos aos estados, por meio do Programa Nacional de Vigilância das Fronteiras e Divisas, porém, desde o início das operações conjuntas, não houve o envio de nenhum item aos entes federados, os quais têm suportado essa manutenção, de forma a evitar a descontinuação das atividades (peça 139, p. 8, parágrafos 5.5 e 5.8) ;
e) também há impacto na suspensão da aquisição desses itens para os órgãos participantes de diversos estados, os quais deixaram de realizar seus processos de licitação para entrarem como partícipes do Ministério, visando à economia de escala e, assim, adquirindo itens mais baratos e com qualidade superior (peça 139, p. 8, parágrafo 5.11) ; e
f) o retorno de fases no certame gerará dilação temporal e consequente atraso nas entregas, com risco de desabastecimento do Ministério e dos órgãos participantes, ensejando a reanálise de novo laudo a ser apresentado pela Palmilhado, com possível reprovação e subsequente negociação de preços das demais licitantes convocadas; e eventual cancelamento da licitação resultará em enorme impacto para a Administração e os policiais de diversos estados do Brasil, pois o refazimento de todo o processo poderá levar a um atraso de no mínimo 150 dias (peça 139, p. 8, parágrafo 5.13) .
Análise:
56.	O Ministério ressaltou a necessidade da contratação, cuja suspensão estaria impactando o "Programa Vigia", inserto no seu Planejamento Estratégico 2020-2023 e que se destina a fortalecer a prevenção, a vigilância, a fiscalização e o controle nas fronteiras, bem como a doação de equipamentos aos estados, por meio do Programa Nacional de Vigilância das Fronteiras e Divisas, e a aquisição desses itens pelos órgãos participantes.
57.	Contudo, nota-se que os procedimentos para a licitação tiveram início em 2020, como alegado pelo Ministério, e a celebração das atas de registro de preços dos itens 1 a 5, que se encontram sob efeito da medida cautelar concedida, ocorreu apenas em novembro de 2021.
58.	Ainda que, excepcionalmente, o Ministério decida por contratar emergencialmente parte desses itens, a diferença de preços constatada (quase R$ 20 milhões) aponta no sentido de o procedimento ser mais benéfico para a Administração. Dessa forma, não se vislumbra óbice para a retomada da fase de análise de amostras para esses itens, tendo em vista o interesse público envolvido e a necessidade de atendimento ao princípio da economicidade.
59.	Diante do exposto, deve ser revogada a medida cautelar adotada e, considerando que os elementos constantes dos autos permitem, desde já, a avaliação quanto ao mérito da presente representação, deve o processo ser julgado parcialmente procedente, determinando-se que o Ministério promova a anulação das Atas de Registro de Preço 28 e 29/2021, firmadas em decorrência dos itens 1 a 5 do certame, bem como a retomada da fase de análise das amostras, para que a empresa Palmilhado possa encaminhar novo laudo biomecânico para o produto que havia apresentado, respeitando-se o limite temporal previsto nos subitens 18.1.2 e 18.2.1 do termo de referência, que é de quinze dias, prorrogável por igual período.
	F. Impacto dos Encaminhamentos Propostos

	Haverá impacto relevante na Unidade Jurisdicionada e/ou na sociedade, decorrente dos encaminhamentos propostos?
	Sim

Análise:
60.	Há proposta de determinação para que a Administração promova a anulação das atas de registro de preços firmadas para os itens 1 a 5 do certame, bem como a retomada da fase de análise das correspondentes amostras.
61.	Tal medida possivelmente irá impactar no prazo de conclusão do certame, em até trinta dias, que é o prazo máximo para a empresa Palmilhado entregar o novo laudo e ele ser analisado pelo Ministério.
62.	Não obstante o risco de desabastecimento dos itens 1 a 5, pondera-se que a potencial economia obtida, de cerca de R$ 20 milhões, justifica a medida neste momento.
	G. Pedido de Ingresso aos Autos, de Informações/Vistas/Cópias, e de Sustentação oral

	Há pedido do representante de ingresso aos autos?
	Sim

Análise:
63.	O pleiteante teve seu pedido de ingresso aos autos indeferido pelo Ministro Relator (peça 41, p. 5) .
	Há pedido de informações/vistas/cópia do processo?
	Não

	Há pedido de sustentação oral?
	Não

	H. Processos Conexos e Apensos

	Há processos conexos noticiando possíveis irregularidades na contratação ora em análise?
	Não

	Há processos apensos?
	Sim

	Número do TC
	Processo 042.751/2021-7

	I. Proposta de Encaminhamento

64.	Em razão do exposto, propõe-se:
64.1.	conhecer da representação, satisfeitos os requisitos de admissibilidade constantes no art. 113, § 1º, da Lei 8.666/1993, c/c o art. 237, inciso VII e parágrafo único, do Regimento Interno/TCU, e no art. 103, § 1º, da Resolução - TCU 259/2014;
64.2.	revogar a medida cautelar adotada;
64.3.	no mérito, considerar a presente representação parcialmente procedente;
64.4.	determinar ao Ministério da Justiça e Segurança Pública (MJSP) , com fundamento no art. 4º, inciso I da Resolução - TCU 315/2020, que, no prazo de trinta dias, adote providências quanto aos itens abaixo, considerando ter havido ofensa ao interesse público, bem como violação ao princípio da economicidade, além de haver necessidade de se buscar a seleção da proposta que for mais vantajosa para a Administração, e informe ao TCU os encaminhamentos realizados:
a) promova a anulação das Atas de Registro de Preços 28 e 29/2021, firmadas em relação aos itens 1 a 5 do Pregão Eletrônico 37/2020, com as empresas Foot Comercial Ltda. e Primax Distribuidora Ltda., respectivamente; e
b) retome a fase de análise das amostras para os itens 1 a 5 do Pregão Eletrônico 37/2020, para que a empresa Palmilhado Boots Indústria e Comércio Ltda. possa encaminhar novo laudo biomecânico relativo ao produto que havia apresentado, respeitando-se o limite temporal previsto nos subitens 18.1.2 e 18.2.1 do termo de referência, que é de quinze dias, prorrogável por igual período.
64.5.	informar  ao Ministério da Justiça e Segurança Pública (MJSP) , às empresas Foot Comercial Ltda. e Primax Distribuidora Ltda. e aos representantes do presente processo e do TC Processo 042.751/2021-7, em apenso, do acórdão que vier a ser proferido, destacando que o relatório e o voto que fundamentam a deliberação ora encaminhada podem ser acessados por meio do endereço eletrônico www.tcu.gov.br/acordaos; e
64.6.	arquivar os presentes autos, nos termos do art. 169, V, do Regimento Interno/TCU, sem prejuízo de que a Selog monitore a determinação supra".
II - PRONUNCIAMENTO DO DIRETOR DA 4ª DIRETORIA
" (...) 
Antes de adentrar na análise das questões divergentes, impende salientar que não há conflito quanto ao mérito da questão analisado pelo auditor. A discussão que segue diz respeito ao encaminhamento proposto na instrução, com proposta que atenda às necessidades urgentes da Unidade Jurisdicionada, mas sem que se incorra num risco maior de aquisição antieconômica. 
Iniciando pelo processo principal, o motivo da desclassificação da Palmilhado foi o envio de amostra que não condizia com o laudo técnico enviado, ou seja, quando convocada a enviar o laudo técnico do produto, a representante enviou de um determinado modelo; quando solicitada a amostra, enviou modelo diferente daquele a que o laudo se referia. 
O auditor considerou em sua análise que o pregoeiro agiu com formalismo exagerado, uma vez que, em nome do interesse público e da economicidade, poderia ter permitido o saneamento da documentação/amostra, de modo a selecionar proposta mais vantajosa, cujos valores dos itens eram da ordem de 50% dos que foram adjudicados, com potencial economia de, pelo menos, R$19,9 milhões, considerando somente os órgãos participantes. 
Entende-se, contudo, que o retorno de fases proposto não é o meio adequado para corrigir tal falha, uma vez que o processo licitatório foi concluído, tendo sido o objeto adjudicado a terceiro que não agiu ilegalmente, além de já ter ocorrido adesão à ata de registro de preço do 40º Batalhão de Infantaria, o qual teria o saldo de 29 unidades do item 5 por adquirir.
Ademais, o item 18.1.2 do TR admite a prorrogação do prazo para a apresentação da amostra e do laudo, não a concessão de novo prazo. A jurisprudência do TCU, conforme o Acórdão 1211/2021-TCU-Plenário, relator Ministro Walton Alencar, é no sentido de serem admitidas diligências junto aos licitantes para atestarem condição preexistente comprobatória das exigências do edital, o que poderia ocorrer, por exemplo, caso a empresa tivesse a amostra correspondente ao laudo.
No caso em tela, não foi dada a oportunidade de a empresa Palmilhado Boots apresentar amostra compatível com o laudo de seu produto. Por outro lado, não há como afirmar que, em nova oportunidade para apresentar modelo de acordo com o laudo, ou produzir laudo avaliando a amostra já apresentada, a empresa irá atender os requisitos do edital. 
Some-se a isso o fato de que a Unidade Jurisdicionada arguiu pela continuidade da política pública, sendo que já há nota de empenho (peça 175, p. 5-6) , emitida em 14/12/2021, decorrente da ARP 28/2021, referente ao pedido de 2.020 coturnos descritos no item 2. Importante ressaltar que o órgão teve ciência da cautelar adotada pelo Tribunal em 19/1/2022 (peça 131) , posteriormente, portanto, à assinatura da ata e à emissão da nota de empenho.
É sabido que nota de empenho não cria relação jurídica que implique obrigação de pagamento, o que decorre da formal liquidação da despesa. Contudo, a necessidade de continuidade da contratação aliada às incertezas de atendimento pela representante das exigências do edital em um eventual retorno de fase e à perda do recurso de exercício anterior em eventual anulação do empenho levam a conduzir a solução da lide por um meio termo, sopesando ainda as significativas diferenças entre as propostas da representante e das vencedoras dos itens em questão.
É nesse sentido que se propõe admitir o fornecimento do que fora empenhado, que equivale, no caso do gerenciador, a cerca de 3% do total de itens registrados nas duas atas em questão (2.020/65.852) , de modo a atender à necessidade premente do órgão, sem criar embaraços às beneficiárias do empenho, que possivelmente já se mobilizaram para o fornecimento inicialmente demandado, e preservando o recurso empenhado do exercício anterior. 
Realizado o pedido já empenhado, tanto do gerenciador quanto dos que já tiverem aderido às atas, os órgãos deverão se abster de efetuar novos pedidos nas ARP 28 e 29/2021, devendo realizar novo procedimento para obter a proposta mais vantajosa para a Administração, em homenagem ao princípio da economicidade. 
O que se pretende com tal proposta é sopesar esses fatores com os riscos de manutenção de ata de registro de preços em valor que pode alcançar cerca de R$ 19,9 milhões de majoração em relação à representante, cuja amostra, em eventual novo certame, poderia ser substituída por aquele objeto do laudo ou com a apresentação de outro laudo referente a essa amostra, por isso, a proposta de realização de novo certame para atendimento da demanda remanescente.  
Vale dizer que o pedido realizado com base na nota de empenho emitida não constitui irregularidade, uma vez que o adjudicado é terceiro que não cometeu ilegalidade no certame. Assim, reforça-se o entendimento de que o pedido viria a atender necessidade premente do órgão na consecução da política pública.
Por outro lado, a realização de nova licitação, em homenagem ao princípio da economicidade e da seleção da proposta mais vantajosa, possibilitaria alcançar valores na metade do que fora registrado. Motivo pelo qual se propõe que seja promovido novo certame para os itens 1 a 5 do PE 37/2020, caso o Ministério da Justiça ainda tenha interesse na contratação do remanescente.  
Feitas essas considerações, entende-se que as falhas/irregularidades verificadas nestes autos não conduzem, necessariamente, à anulação das atas e ao retorno do PE SRP 37/2020 para fase de aceitação das propostas, o que, pelo exposto, proponho:
7.1. conhecer da representação, satisfeitos os requisitos de admissibilidade constantes no art. 113, § 1º, da Lei 8.666/1993, c/c o art. 237, inciso VII e parágrafo único, do Regimento Interno/TCU, e no art. 103, § 1º, da Resolução - TCU 259/2014; 
7.2. revogar a medida cautelar adotada; 
7.3. no mérito, considerar a presente representação parcialmente procedente; 
7.4. determinar ao Ministério da Justiça e Segurança Pública (MJSP) , com fundamento no art. 4º, inciso I da Resolução - TCU 315/2020, que, no prazo de trinta dias, adote providências quanto aos itens abaixo, considerando ter havido ofensa ao princípio da economicidade e da seleção da proposta mais vantajosa, e informe ao TCU os encaminhamentos realizados: 
a) abstenha-se de realizar novas aquisições ou permitir qualquer adesão adicional às Atas de Registro de Preços 28 e 29/2021, firmadas em relação aos itens 1 a 5 do Pregão Eletrônico 37/2020, com as empresas Foot Comercial Ltda. e Primax Distribuidora Ltda., respectivamente, autorizando-se tão somente a concluir a aquisição do pedido já emitido a que se refere a nota de empenho 2021NE000254; e 
b) caso tais aquisições ainda sejam necessárias para atendimento da demanda, realize novo procedimento licitatório para fornecimento dos itens 1 a 5 do Pregão Eletrônico 37/2020, em atenção ao princípio da economicidade. 
7.5. Determinar ao 40º Batalhão de Infantaria que se abstenha de adquirir o saldo remanescente de sua adesão às Atas de Registro de Preços 28 e 29/2021, firmadas em relação aos itens 1 a 5 do Pregão Eletrônico 37/2020, com as empresas Foot Comercial Ltda. e Primax Distribuidora Ltda., respectivamente, autorizando-se tão somente a concluir a aquisição do pedido referente às notas de empenho já emitidas;
7.6. informar ao Ministério da Justiça e Segurança Pública (MJSP) , às empresas Foot Comercial Ltda. e Primax Distribuidora Ltda. e aos representantes do presente processo e do TC Processo 042.751/2021-7, em apenso, do acórdão que vier a ser proferido, destacando que o relatório e o voto que fundamentam a deliberação ora encaminhada podem ser acessados por meio do endereço eletrônico www.tcu.gov.br/acordaos; e 
7.7. arquivar os presentes autos, nos termos do art. 169, V, do Regimento Interno/TCU, sem prejuízo de que a Selog monitore a determinação supra".
	É o relatório.

Mauricio Garcia Pallares Zockun (156594/OAB-SP), representando Primax Distribuidora Ltda.; Mauricio Garcia Pallares Zockun (156594/OAB-SP), representando Foot Comercial Ltda.; Hugo Reis Dias (154656/OAB-MG), representando Palmilhado Boots Indústria e Comércio Ltda.

Não atuou.

REPRESENTAÇÃO. PREGÃO ELETRÔNICO PARA REGISTRO DE PREÇOS. AQUISIÇÃO DE BOTAS TÁTICAS. DESCLASSIFICAÇÃO DE LICITANTE COM PROPOSTA MAIS VANTAJOSA SEM OBTENÇÃO DE ESCLARECIMENTOS MEDIANTE DILIGÊNCIA. OITIVA. ANÁLISE. FALHAS NA ELABORAÇÃO DA ESTIMATIVA DE PREÇOS. INDÍCIOS DE SUPERESTIMATIVA DE PREÇOS E POTENCIAL SOBREPREÇO. COMHECIMENTO. ADOÇÃO DE MEDIDA CAUTELAR. NOVA OITIVA. ACOLHIMENTO PARCIAL. AFASTAMENTO DAS SUPOSTAS FALHAS METODOLÓGICAS NA PESQUISA DE PREÇOS. DESCLASSIFICAÇÃO DE LICITANTE COM BASE EM FORMALISMO RIGOROSO RESULTANDO EM CONTRATAÇÕES DESVANTAJOSAS. PROCEDÊNCIA PARCIAL. DETERMINAÇÕES SANEADORAS. ARQUIVAMENTO.

REPRESENTAÇÃO (REPR)

Secretaria de Controle Externo de Aquisições Logísticas (Selog).

Trata-se de representação, com solicitação de adoção de medida cautelar, formulada pela empresa Palmilhado Boots Indústria e Comércio Ltda., noticiando supostas irregularidades praticadas na condução do Pregão Eletrônico para Registro de Preços 37/2020, promovido pelo Ministério da Justiça e Segurança Pública (MJSP) , que objetivou a aquisição de uniformes (vestimentas operacionais profissionais) personalizados, para atender as necessidades da Secretaria de Operações Integradas (Seopi) daquela Pasta.
2.	Esclareça-se que o objeto do certame foi dividido em 34 itens, com valor estimado total de R$ 94.935.532,77. Os itens 2 a 5, aos quais se refere esta representação, tiveram seu valor estimado em R$ 40.756.602,95.
3.	Segundo o representante, sua proposta foi desclassificada sob o fundamento de que a amostra apresentada para os itens 2 a 5 do pregão (bota tática ou coturno) seria diferente da bota que foi certificada no Relatório de Biomecânica 331/2020, emitido pelo Instituto Brasileiro de Tecnologia do Couro e Calçados (IBTeC/RS) . Prosseguindo, alega a empresa que as diferenças entre o calçado da amostra e o do mencionado laudo seriam insignificantes e que, por isso, sua desclassificação teria sido indevida, resultando na aceitação de propostas com preço superior em até 98,37% e perfazendo um potencial prejuízo total de R$ 18.113.485,00.
4.	Com base nos elementos apresentados, foi promovida a oitiva prévia do Ministério da Justiça e Segurança Pública para que se pronunciasse acerca dos pressupostos para adoção de medida cautelar, bem como sobre:
	"desclassificação de proposta da empresa Palmilhado Boots Indústria e Comércio Ltda. sem que lhe fosse oportunizada, em sede de diligência, a apresentação de laudo técnico que comprovasse o atendimento, pela sua amostra, dos requisitos de desempenho constantes da tabela 6 do termo de referência, em desacordo com o Acórdão 1211/2021-TCU-Plenário, relator Ministro Walton Alencar Rodrigues, visto que tal laudo apenas atestaria uma situação preexistente da amostra, qual seja, atendimento ou não de requisitos exigidos pelo edital".
5.	Em resumo, a resposta do MJSP contestou a aplicação do Acórdão 1211/2021-TCU-Plenário ao caso concreto, por entender que não se tratou da apresentação de documento que atestaria uma situação preexistente. Conforme argumentado, o produto oferecido não seria o mesmo que fora objeto de certificação e, portanto, não havia comprovação de atendimento às exigências do TR.
6.	Após examinar a documentação reunida nos autos, a Selog entendeu que, apesar de haver dúvidas sobre a aplicabilidade do Acórdão 1211/2021-TCU-Plenário, subsistiam os seguintes aspectos:
	"a) constatado que o laudo Relatório de Biomecânica 331/2020 se referia a produto distinto da amostra apresentada, seja por erro ou juízo equivocado da licitante, poderia o pregoeiro ter fixado prazo à licitante Palmilhado para apresentar o devido laudo relativo à amostra, em caráter de diligência, em vez de proceder de forma inexorável à desclassificação da proposta da licitante;
	b) havia interesse público em diligenciar a licitante para requisitar a apresentação de laudo compatível com a amostra, dada a diferença de preços de sua proposta e das propostas das licitantes subsequentes. Caso a amostra da Palmilhado viesse a ser aprovada, haveria uma economia de cerca de R$ 18,1 milhões para o Tesouro (...) ;
	(...) 
	Soma-se a isso o fato de que a empresa não chegou a se utilizar, naquele momento, da possibilidade de prorrogação do prazo de quinze dias para a entrega do laudo correspondente à amostra, prevista no item 18.1.2 do termo de referência do PE SRP 37/2020. Ou seja, em uma situação hipotética em que não tivesse apresentado laudo algum, a empresa ainda disporia desse prazo para confeccioná-lo e apresentar à comissão de licitação." [Grifo no original.]
7.	A diferença de preços de mais de 97% entre a proposta da licitante Palmilhado (R$ 298,00 por unidade) e as propostas vencedoras das empresas Foot Comercial Ltda. e Primax Distribuidora Ltda. (R$ 592,00 e R$ 588,00 por unidade) , bem como a diferença em relação às estimativas do MJSP (R$ 655,95 por unidade) , levou a Selog a diligenciar para obter os documentos do estudo técnico preliminar da contratação a fim de examinar a pesquisa de preços, os parâmetros e os referenciais adotados pelo órgão gestor quando da formulação do edital do PE SRP 37/2020.
8.	Como resultado, foram colhidos os seguintes indícios de irregularidade referentes ao item 2 do pregão, aplicáveis também aos itens 1, 3, 4 e 5:
	a) a pesquisa, que fora concluída em novembro de 2020, baseou-se na Instrução Normativa SLTI/MP 5/2014, apesar de a norma ter sido revogada desde agosto daquele ano pela IN Seges/ME 73, de 5/8/2020;
	b) foram obtidos preços provenientes de painel de preços (I) , pesquisa publicada na mídia especializada (III) e pesquisa com fornecedores (IV) , conforme a tabela abaixo (tabela 3 da peça 121) :
	c) o órgão aplicou a orientação constante da Portaria 804, de 13/11/2018, editada pelo MJSP, para excluir os preços considerados inexequíveis (preço menor que a média subtraída do desvio padrão) e os preços excessivamente elevados (preço maior que a média somada ao desvio padrão) ;
	d) a utilização do método previsto na Portaria MJSP 804/2018 tem natureza preferencial, e não obrigatória, conforme o art. 4°, § 1º, da referida norma;
	e) com base na portaria, foram excluídos, como inexequíveis, os preços resultantes da Ata 3/2020-UASG160183 (880 pares de coturnos contratados e entregues) e da Ata 4/2020-UASG 120636 (aquisição de uma unidade de coturno) ;
	f) não foi dada prioridade à pesquisa em painel de preços e em contratações de outros entes públicos, contrariando § 1º do art. 2º da IN SLTI/MP 5/2014;
	g) a pesquisa de preços realizada pela unidade jurisdicionada no painel de preços não teria atingido o nível de qualidade desejado, pois não foram incluídas outras quatro fontes identificadas na pesquisa de preços realizada na instrução inicial da Selog, com preços variando de R$ 217,00 a R$ 509,39 (tabela 5 da peça 121) ;
	h) após reunir os preços originados de painel de preços levantados pelo Ministério e pela Selog, com exclusão do preço considerado excessivamente elevado segundo a Portaria MJSP 804/2018, a unidade técnica obteve o valor de R$ 372,27 como preço de mercado do item 2 versus o valor de R$ 655,95 consignado na pesquisa original do MJSP (tabelas 4, 6 e 7 da peça 121) ;
	i) os resultados foram estendidos para os itens 1, 3, 4 e 5 do pregão, visto que a divisão desses itens refere-se à região de entrega e não às características do produto; ademais, foi considerado que eventuais diferenças de custo em função da região de entrega seriam insignificantes, já que a diferença entre os preços finais dos itens registrados nas atas não ultrapassou 1,2%;
	j) foi considerado que haveria sobrepreço potencial nos itens 1 a 5 das atas originadas do certame, perfazendo o total de R$ 14,3 milhões.
9.	Em face do receio de que o prosseguimento dos atos relacionados ao PE SRP 37/2020 viesse a resultar em grave lesão ao erário decorrente de superestimativa de preços, este Tribunal proferiu medida cautelar em 14/1/2022 (Acórdão 73/2022-TCU-Plenário) para determinar que fossem suspensas as aquisições, bem como as adesões às atas, para aprofundamento das apurações. 
10.	Nesse momento, já estavam em vigor a Ata de Registro de Preços 28/2021, celebrada com a empresa Foot Comercial Ltda. em 17/11/2021, referente aos itens 1, 2 e 5, bem como a Ata de Registro de Preços 29/2021, firmada com a empresa Primax Distribuidora Ltda. em 12/11/2021, referente aos itens 3 e 4.
11.	Reunidas as manifestações decorrentes das oitivas da unidade jurisdicionada e das empresas detentoras das atas, passa-se à análise dos dois tópicos tratados neste processo, a saber, falhas metodológicas na pesquisa de preços do certame, com possível obtenção de estimativas de preço supervalorizadas para os itens 1 a 5 do pregão, e desclassificação de proposta da empresa Palmilhado Boots Indústria e Comércio Ltda. para os itens 2 a 5, mais vantajosa, sem que lhe fosse oportunizada, em sede de diligência, a apresentação de laudo técnico que comprovasse o atendimento, pela sua amostra, dos requisitos de desempenho. Também será abordado o questionamento encaminhado pela licitante Safetline Equipamentos de Segurança em processo de representação apensado (TC Processo 042.751/2021-7) , relativo a suposto tratamento desigual concedido às empresas Foot e Primax na avaliação das amostras.
II
Falhas metodológicas na pesquisa de preços do certame, com possível obtenção de estimativas de preço supervalorizadas para os itens 1 a 5 do pregão
12.	Na resposta à oitiva, a Seopi defendeu a validade da pesquisa de preços elaborada, argumentando, em suma, que:
	a) na época do processo de elaboração, estava vigente a Portaria SE/MJSP 804/2018, cujos parâmetros de cálculo foram precisamente observados;
	b) a referida portaria dispunha que a pesquisa deveria ser realizada com o maior quantitativo de fontes possíveis, utilizando prioritariamente (e não exclusivamente) o painel de preços e outros portais de compras, além de publicações em mídia especializada e sítios eletrônicos especializados ou de domínio amplo e, ainda, cotações com fornecedores, o que foi realizado;
	c) os valores das Atas 3/2020-UASG 160183 e 4/2020-UASG 120636 foram desconsiderados pois incidiam na faixa de inexequibilidade segundo os critérios da Portaria SE/MJSP 804/2018; além disso, os objetos dessas atas não atendiam os índices de qualidade e conforto previstos nas normas ABNT NBR 14834 e as demais a ela vinculadas, como NBR ABNT 14835, 14836, 14837, 14838, 14839, 14742, 14738, 14739, 12834, 15171;
	d) dois dos preços pesquisados pela Selog, embora não atendessem rigorosamente a descrição do objeto a ser licitado, dele se aproximavam em termos de qualidade dos materiais e processos, como no caso da Ata 11/2019-UASG 200358 (R$ 687,30) e do Pregão 1.092/2020 (vencido pela empresa Palmilhado, com o valor de R$ 397,16) ;
	e) os demais preços contidos na pesquisa da Selog não poderiam ser incluídos, vez que não atendiam os requisitos de qualidade e conforto (Pregão 25.776/2019, do Tribunal Regional do Trabalho da 15ª Região) ; ou apresentavam especificações distintas e careciam de comprovação de qualidade (Pregão 62/2020, da Prefeitura Municipal de Parauapebas/PA) ; ou constaram de certame abandonado, sem comprovação de exequibilidade (Pregão 15/2021, da Prefeitura Municipal de São José dos Pinhais/PR) .  
13.	A Selog acolheu a justificativa do Ministério quanto à utilização da metodologia de pesquisa de preços estabelecida na Portaria SE/MJSP 804/2018. 	
14.	Por outro lado, a unidade técnica verificou que a inexequibilidade fora o único fundamento registrado na Nota Técnica 149/2020/ASCON/CGSICC/DIOP/SEOPI/MJ, de 5/11/2020 (peça 139 - fls. 11/60) , para descartar os preços constantes das Atas 3/2020-UASG 160183 e 4/2020-UASG 120636. No entanto, ao comparar os termos de referência dos respectivos certames e do Pregão Eletrônico 37/2020-MJSP, a Selog constatou que, de fato, os objetos não eram equivalentes em termos de requisitos de qualidade e atendimento às normas da ABNT. Em consequência, a instrução entendeu justificada a não inclusão dos referidos preços na pesquisa. 
15.	Com relação aos demais preços levantados na instrução anterior, a unidade técnica também considerou aceitáveis os argumentos suscitados pela Seopi para rejeitá-los, tendo em vista a semelhança com a situação referente às Atas 3/2020-UASG 160183 e 4/2020-UASG 120636.
16.	Em conclusão, a Selog propôs acatar as justificativas da unidade jurisdicionada, afastando o indício de ocorrência de falhas metodológicas e, consequentemente, de superestimativa na elaboração da pesquisa preços dos itens 1 a 5 do Pregão Eletrônico 37/2020-MJSP.
17.	Considerando que a Seopi utilizou metodologia prevista em norma então vigente, que não foram apontados equívocos na aplicação dessa metodologia e que a exclusão de preços da pesquisa baseou-se em justificativa técnica, manifesto-me de acordo com a proposta da Selog para considerar esclarecida a questão.  
III
Tratamento desigual concedido às empresas Foot e Primax na avaliação das amostras
18.	Este tópico constou de representação apensada a estes autos formulada pela empresa Safetline, empresa desclassificada em decorrência da reprovação da amostra apresentada. 
19.	Segundo alegado, as amostras das empresas Primax e Foot também não atendiam a diversos requisitos do termo de referência, como posição dos ilhoses, substituição de ganchos por passadores, conformação das costuras, falhas no salto, solado, cabedal e contraforte, entre outros pontos. Consequentemente, a representante insurgiu-se contra o fato de que o Ministério aprovou o produto oferecido pelas referidas empresas, não obstante tais desconformidades.
20.	Ao analisar o tópico, a Selog observou que a empresa não questionou sua desclassificação, mas sim a aprovação dos produtos ofertados pelas empresas Primax e Foot para os mesmos itens. A unidade técnica verificou que cada uma das irregularidades apontadas foi examinada pela área competente, que, ao final, considerou os questionamentos improcedentes (Nota Técnica 37/2021/CGFRON-Aquisições/DIOP/SEOPI/MJ - peça 21) . Nesse contexto, a instrução opinou que não cabe ao Tribunal efetuar o reexame da análise técnica efetuada pelo órgão, pois, do contrário, estaria atuando como instância recursal (cf. Acórdão de Relação 15.212/2021-TCU-2ª Câmara, Relator Ministro André de Carvalho) . 
21.	Concluindo, a Selog entendeu improcedente a alegação.
22.	Por considerar adequados os fundamentos suscitados, manifesto-me de acordo com a conclusão da unidade técnica.	
IV
Desclassificação de proposta da empresa Palmilhado Boots Indústria e Comércio Ltda. para os itens 2 a 5, mais vantajosa, sem que lhe fosse oportunizada, em sede de diligência, a apresentação de laudo técnico que comprovasse o atendimento, pela sua amostra, dos requisitos de desempenho 
23.	Conforme o item 18.1 do edital do pregão, a licitante, provisoriamente classificada em primeiro lugar, deveria apresentar amostras do produto ofertado e os respectivos laudos atestando a aderência às especificações técnicas previstas no termo de referência. Ainda segundo o item 18.1.2, os laudos deveriam ser encaminhados no mesmo prazo de apresentação das amostras em até 15 dias após a solicitação do Pregoeiro, podendo o prazo ser prorrogado em igual período, mediante análise e autorização da Administração, se comprovada superveniência de fato excepcional ou imprevisível, estranho à vontade das partes.
24.	A questão central trazida pelo representante refere-se à desclassificação indevida de sua proposta sob o fundamento de que a amostra apresentada para os itens 2 a 5 do pregão seria diferente do calçado objeto do Relatório de Biomecânica 331/2020, De acordo com a empresa, as diferenças entre o calçado da amostra e o do referido laudo seriam insignificantes e, portanto, insuficientes para motivar a rejeição de sua proposta.
25.	Para aclarar a situação, cabe traçar o histórico dos acontecimentos, consoante levantado pela Selog na instrução contida na peça 121 e registrado na ata do certame (peça 05) :
	1) a proposta da representante relativa ao item 1 do pregão (que não é objeto deste questionamento) foi desclassificada em face da reprovação da amostra (peça 61) ;   
	2) em 03/05/2021:
	- o pregoeiro solicitou que fossem encaminhados os laudos e as amostras para os itens 2 a 5 (objeto da representação) ou que fosse informado se o laudo anterior (item 1) seria mantido;
	- a empresa informou que o laudo anteriormente encaminhado para o item 1 (Relatório de Biomecânica 331/2020) poderia ser mantido para os demais itens;
	- o pregoeiro informou que o prazo para a entrega da amostra era de 15 dias e questionou se a empresa necessitaria de extensão desse prazo, conforme o item 18.1.2 do edital;
	- a licitante respondeu que não seria necessária a extensão;
	- assim, ficou estabelecida a data de 18/05/2021 para entrega da amostra e do laudo;
	3) as amostras entregues foram analisadas pela equipe técnica do MJSP, que constatou diferenças entre elas e o objeto avaliado no Relatório de Biomecânica 331/2020;
	4) em 10/06/2021:
	- o pregoeiro questionou à representante: se houve alguma modificação do modelo certificado no Relatório de Biomecânica 331/2020 em relação à amostra apresentada; se o contraforte (parte posterior) do calçado tinha a mesma medida da amostra anterior (item 1) ou se havia sido modificado;
	- a representante afirmou que não houve alteração no modelo em relação ao laudo e que havia correspondência entre as amostras, o laudo e o edital, inclusive quanto ao contraforte;
	5) em 15/06/2021, a unidade jurisdicionada realizou diligência ao IBTeC para indagar (peça 69) :
	a) "Qual o nível de mudança no modelo de produto que ensejaria a necessidade de nova avaliação?
	b) Se os dois exemplares fotografados poderiam possuir o mesmo relatório de ensaio?[em anexo constou fotografia com 2 exemplares de bota, um deles com costura na parte posterior]
	c) Modificações no tipo de costuras (simples, dupla ou tripla) tamanho de contraforte e costuras internas impactariam no resultado do laudo?"
	6) em 25/06/2021, o IBTeC respondeu que alterações no produto demandariam nova análise, já que qualquer mudança poderia, potencialmente, impactar no resultado dos testes de certificação; e, que a fotografia enviada mostrava dois produtos diferentes;
	7) em 29/6/2021:
	- a área técnica concluiu que a amostra e o laudo se referiam a produtos distintos tendo em vista as diferenças nos ilhoses e costuras da vista, bem como o fato de não ser possível visualizar, nas fotos constantes do Relatório de Biomecânica 331/2020, a existência de costura no contraforte e bolso para compará-las com a amostra (peça 73) ;
	- a empresa contestou a conclusão argumentando: que não poderia ser punida pelo fato de o laboratório não possuir fotos mais detalhadas do produto inicialmente certificado; e, que os ilhoses e a costura da vista não tinham repercussão sobre o índice de conforto da bota; assim, solicitou a realização de novo ensaio de biomecânica (peça 74) ;
	- a área técnica rejeitou os argumentos acima (peça 75) ;
	- o pregoeiro comunicou que iria convocar os licitantes a seguir; 
	8) em 08/07/2021, a representante encaminhou recurso preliminar argumentando, além dos os pontos já expostos, que sua desclassificação acarretaria prejuízo ao erário e reafirmando que somente um novo ensaio de biomecânica poderia aferir a repercussão das diferenças observadas (peça 78) ;
	9) em 06/08/2021, o MJSP considerou improcedente o recurso, por entender que a amostra e o laudo deveriam ter sido entregues na mesma data e que a própria empresa admitira que havia desconformidades entre os dois elementos (peça 80) ;
	10) em 24/9/2021, a empresa interpôs recurso administrativo, com os mesmos argumentos (peça 8) ;
	11) em 06/10/2021, o recurso foi improvido com base em análise da área técnica, que rejeitou a argumentação com os seguintes fundamentos (peças 98 e 100) :
	- "o produto ofertado na proposta deve possuir suas propriedades já comprovadas, e o marco temporal para isto é o momento da entrega da amostra, razão da qual a administração utilizou o prazo de até 15 (quinze) dias após a solicitação do pregoeiro para sua entrega, podendo o prazo ser prorrogado em igual período";
	- "o tempo de apresentação da amostra previsto em edital, com sua prorrogação permitiam inclusive a confecção de novos laudos como o fizeram outros licitantes"; 
	- "não há de se falar em solicitar novos laudos, como documentos complementares, pois estes servem em primeiro lugar para esclarecer dúvida, e a dúvida sobre fato preterido";
	- "a dúvida de fato preterido foi alvo de diligência: poderia um calçado com diferenças estar coberto por laudo de produto com algumas similaridades? A resposta do organismo certificador foi que deveria ser feito nova testagem".
26.	Em análise tecida nas instruções localizadas nas peças 121/123 e 181/183 abarcando as manifestações do MJSP e das empresas vencedoras, a Selog considerou que, de fato, a licitante apresentou amostra e laudo discrepantes e, inicialmente, não admitiu a divergência; posteriormente, ao reconhecê-la, persistiu em alegar que as diferenças entre o produto apresentado e o certificado eram insignificantes. Nesse ponto, a unidade técnica deu razão ao MJSP que não acolheu essa última alegação ante as informações do IBTeC no sentido de alterações no produto demandavam a realização de nova certificação. 
27.	Entretanto, as instruções entenderam que o pregoeiro agiu com formalismo exagerado contrariando o interesse público e o princípio da razoabilidade. Segundo defendido pela Selog, constatada a divergência entre a amostra e o laudo, poderia ter o pregoeiro diligenciado à licitante para que esta apresentasse o laudo correto, tendo em vista que o valor da proposta da empresa Palmilhado era mais de R$ 18 milhões inferior ao preço das propostas que acabaram vencendo o certame. E, considerando a possibilidade de futuras adesões à ata, a economia poderia chegar a mais de R$ 36 milhões.   
28.	Além disso, em novos elementos acostados aos autos, o Ministério reconheceu que o produto da empresa Palmilhado fornecido no Pregão 1.092/2020 (peça 35) , do Corpo de Bombeiros Militar do Ceará, pelo valor de R$ 397,16 por unidade poderia, potencialmente, atender os requisitos da licitação (peça 139 - fl. 07) . Segundo o MJSP o produto utilizava materiais e processos semelhantes e havia exigência da comprovação da sua qualidade, apesar de diferenças no descritivo do objeto então licitado e não ter sido exigido o atendimento à norma ABNT NBR 14834. Nessa oportunidade, o Ministério também comentou que, dentre os quatro produtos considerados pela pesquisa da Selog, esse era o que mais se aproximava para atender os requisitos do objeto da sua licitação. 
29.	Portanto, a unidade técnica concluiu que a conduta do pregoeiro distanciou-se da finalidade do procedimento licitatório de garantir a seleção da proposta mais vantajosa, nos termos do art. 3º da Lei 8666/1993.
30.	Manifesto-me de acordo com as linhas gerais desse parecer, sem prejuízo de apontar os aspectos que entendo essenciais para fundamentar essa convicção.
31.	É certo que houve, de parte da representante, equívoco em encaminhar amostra e laudo divergentes e, mais tarde, persistir na defesa da compatibilidade entre esses elementos. Caso ela houvesse atentado para a divergência, disporia de prazo suficiente para a obtenção de novo laudo antes da data-limite a ser fixada para entrega da amostra. Como já consignado, o instrumento convocatório previa o prazo total de 30 dias para a apresentação dos elementos a partir da solicitação do pregoeiro, ao passo que os laudos elaborados pelo IBTeC, entregues anteriormente, demoraram de 4 a 5 dias úteis para serem emitidos. A esse respeito, anote-se que, em 11/11/2021, a representante juntou aos autos novo laudo, o Relatório de Biomecânica 363/2021, datado de 10/11/2021 (peça 48) , cuja solicitação de elaboração havia sido protocolizada na entidade certificadora em 04/11/2021.
32.	Por outro lado, pode-se considerar inadequada a conduta do pregoeiro quando da solicitação de encaminhamento da amostra à empresa Palmilhado. Conforme se verifica na transcrição da troca de mensagens ocorrida na ocasião (vide peça 5 e item 29 da peça 121) , em vez de se limitar a solicitar o envio dos elementos relativos aos itens 2 a 5, o pregoeiro levantou espontaneamente a possibilidade de manutenção do laudo que havia sido entregue para o item 1. Nesse contexto, não é desarrazoado entender que a atitude do pregoeiro pode ter induzido a licitante a erro.
 
33.	Mais relevante, há que se concordar que a conduta do pregoeiro privilegiou o apego ao formalismo em detrimento da busca pela proposta mais vantajosa para a Administração. Embora o edital estabelecesse que a amostra física e o laudo deveriam ser entregues na mesma data, havia fundamento fático e jurídico para que a disposição fosse flexibilizada.
34.	Veja-se que as análises realizadas pela área técnica não apontaram desconformidade ou divergência entre a proposta da empresa Palmilhado e a amostra entregue (vide Nota Técnica 23/2021/CGFRON-Aquisições/DIOP/SEOPI - peça 13) . Assim, confirma-se que a amostra era efetivamente o produto que a empresa pretendia fornecer ao Ministério. 
35.	Ora, apresentados a amostra do produto ofertado e o laudo divergente, seria razoável inferir que a licitante incorreu em equívoco, até porque ela não estava sujeita à premência do esgotamento do prazo. Ou seja, não havia razão para que a licitante se valesse de um suposto lapso a fim de "ganhar tempo" para apresentar o laudo correto. Acrescente-se, ainda, que a licitante não solicitou, em momento algum, a substituição da amostra.
36.	Considerando que a amostra era o produto que seria fornecido e que houve claro equívoco na apresentação do laudo correspondente, caberia ao pregoeiro apontar expressamente a desconformidade e diligenciar para que fosse apresentado o documento correto. Nesse caso, não haveria alteração na substância da proposta, pois o novo laudo viria apenas atestar condição preexistente do produto ofertado, que se encontrava corporificado na amostra. Essa situação se afigura bastante próxima daquela descrita no Acórdão 1211/2021-TCU-Plenário.
37.	Ainda que não fosse assim, o interesse público também justificaria seguir por uma linha de ação mais assertiva por parte do pregoeiro ante a considerável economia de recursos que se poderia obter na contratação.
38.	Por conseguinte, há que se adotar as providências necessárias para saneamento da situação.
39.	Em resposta à oitiva realizada no âmbito da construção participativa das deliberações, o Ministério argumentou que qualquer medida diversa do prosseguimento das aquisições acarretaria impactos negativos no andamento da execução da política pública que se pretende atender (Programa Vigia e Programa Nacional de Vigilância das Fronteiras e Divisas) . De acordo com a unidade jurisdicionada, o material destina-se aos profissionais participantes de operações policiais conjuntas da área federal e dos estados.
40.	Por considerar que restou caracterizada a ofensa ao interesse público, a violação ao princípio da economicidade e o insucesso na obtenção da proposta mais vantajosa para a Administração, o Sr. Auditor da Selog propôs determinar ao MJSP que:
	a) promova a anulação da Atas de Registro de Preços 28 e 29/2021, firmadas em relação aos itens 1 a 5 do Pregão Eletrônico 37/2020;
	b) retome a fase de análise das amostras para os itens 1 a 5 do Pregão Eletrônico 37/2020, para que a empresa Palmilhado Boots Indústria e Comércio Ltda. possa encaminhar novo laudo biomecânico relativo ao produto que havia apresentado.
41.	Apesar de concordar com o mérito dos exames desenvolvidos, o Sr. Diretor alinhou as seguintes ponderações para justificar que o retorno de fase do certame não é o meio adequado para corrigir a falha verificada:
	a) o processo licitatório foi concluído, tendo sido o objeto adjudicado a terceiro que não agiu ilegalmente;
	b) houve adesão à ata de registro de preço pelo 40º Batalhão de Infantaria, o qual teria o saldo de 29 unidades do item 5 por adquirir;
	c) antes de ter ciência da medida cautelar, o órgão emitiu nota de empenho em 14/12/2021, decorrente da ARP 28/2021, referente ao pedido de 2.020 coturnos descritos no item 2; consequentemente, tendo em vista as incertezas quanto ao resultado de um eventual retorno de fase, poderia ocorrer a perda do recurso de exercício anterior em eventual anulação do empenho;
	d) o fornecimento relativo ao empenho equivale, no caso do gerenciador, a cerca de 3% do total de itens registrados nas duas atas (2.020/65.852) , podendo atender à necessidade mais urgente do órgão;
	e) as empresas beneficiárias do empenho provavelmente já se mobilizaram para o fornecimento inicialmente demandado;
	f) a realização de nova licitação, em homenagem ao princípio da economicidade e da seleção da proposta mais vantajosa, pode resultar na consecução de contratações com valores 50% menores do que aqueles registrados.
42.	Com esses argumentos, o dirigente da subunidade propôs:
	a) determinar ao Ministério que:
	a.1) abstenha-se de realizar novas aquisições ou permitir qualquer adesão adicional às Atas de Registro de Preços 28 e 29/2021, firmadas em relação aos itens 1 a 5 do Pregão Eletrônico 37/2020, autorizando-se tão somente a concluir a aquisição do pedido já emitido a que se refere a nota de empenho 2021NE000254; e 
	a.2) caso tais aquisições ainda sejam necessárias para atendimento da demanda, realize novo procedimento licitatório para fornecimento dos itens 1 a 5 do Pregão Eletrônico 37/2020, em atenção ao princípio da economicidade;
	b) determinar ao 40º Batalhão de Infantaria que se abstenha de adquirir o saldo remanescente de sua adesão às Atas de Registro de Preços 28 e 29/2021, autorizando-se tão somente a concluir a aquisição do pedido referente às notas de empenho já emitidas.
43.	Segundo avalio, a solução oferecida pelo Sr. Diretor da Selog é a que melhor harmoniza o interesse público e a segurança jurídica. No entanto, o encaminhamento sugerido somente se faz aplicável aos itens 2 a 5 do pregão.
44.	Preliminarmente, rememore-se que os itens 1 a 5 do pregão referem-se a objetos idênticos, ou seja, botas táticas (coturnos) com as mesmas especificações. O que os diferencia é o local de entrega do material, sendo que o item 1 destina-se à Região Norte, o item 2 à Região Centro-Oeste, o item 3 à Região Nordeste, o item 4 à Região Sudeste e o item 5 à Região Sul.
45.	A medida cautelar para suspensão das aquisições abrangeu os 5 itens, uma vez que a Selog suscitou indícios de que falhas metodológicas na elaboração da pesquisa de preços na fase interna pudessem ter levado à obtenção de estimativa supervalorizada. Como ficou demonstrado em seção precedente, essa possibilidade restou afastada.
46.	Todavia, a ocorrência que enseja saneamento, ou seja, a adoção de procedimento desvinculado do interesse público pelo pregoeiro, abarca somente os itens 2 a 5 da licitação. No caso do item 1, não se verificou o mesmo procedimento, pois a desclassificação da representante foi ocasionada pela reprovação da amostra apresentada. Por conseguinte, não há fundamento para se obstar a continuidade da aquisição do item 1 do Pregão Eletrônico 37/2020 nos moldes constantes da respectiva ata de registro de preços.
47.	Assim, fica esclarecido que as providências saneadoras devem recair apenas sobre os itens 2 a 5 do pregão.
48.	Feitas as considerações cabíveis, conclui-se que a representação apresenta-se parcialmente procedente.
	Ante o exposto, submeto a este Colegiado o acórdão a seguir.
TCU, Sala das Sessões, em 22 de junho de 2022.
AUGUSTO SHERMAN CAVALCANTI 
Relator